【裁判字號】    91,訴,59
【裁判日期】    920429
【裁判案由】    綜合所得稅
【裁判全文】
臺北高等行政法院判決                                九十一年度訴字第五九號
                              .
    原      告  甲○○
    被      告  財政部臺灣省北區國稅局
    代  表  人  林吉昌（局長）
    訴訟代理人  丙○○
                乙○○
                陳淑貞
右當事人間因綜合所得稅事件，原告不服財政部中華民國九十年十二月五日台財訴字
第０九０００六三四七九號訴願決定，提起行政訴訟。本院判決如左：
    主  文
原告之訴駁回。
訴訟費用由原告負擔。
    事  實
一、事實概要：
    原告因八十一、八十二、八十三及八十四年度綜合所得稅，未於規定期限內繳納
    ，被告為保全稅捐，依稅捐稽徵法第二十四條第一項規定，分別於民國（下同）
    八十六年三月十八日及八十七年八月十一日以北區國稅竹市徵第0000000
    0及八七０一０一八七號函請新竹市地政事務所，分別對原告所有坐落新竹市○
    ○段八一六號及同市○○段二一六之一號土地，辦理禁止處分登記，並將八十三
    年度欠稅移送法院強制執行。原告不服，向被告申請撤銷禁止處分登記及暫緩強
    制執行，案經被告以九十年二月二日北區國稅竹市徵第九００００六０五號函復
    略以，原告尚有欠稅，仍應禁止財產處分登記及將欠稅移送法院強制執行等語。
    原告不服，提起訴願，經遭駁回，遂對禁止財產處分部分提起行政訴訟。
二、兩造聲明：
  (一)原告聲明：
    1.訴願決定及原處分關於禁止財產處分部分均撤銷。
    2.訴訟費用由被告負擔。
  (二)被告聲明：
    1.駁回原告之訴。
    2.訴訟費用由原告負擔。
三、兩造之爭點：令禁止納稅義務人處分財產後，納稅義務人陸續欠繳其他年度稅捐
    ，嗣後禁止處分所源欠繳之特定年度稅捐已繳清，原禁止處分是否得繼續存在？
  (一)原告主張之理由：
    1.行政程序法第八條規定「行政行為應以誠實信用之方法為之，並應保護人民正
      當合理之信賴」。被告為了八十一、八十三年度新台幣（下同）數十萬元欠稅
      額而違法超額禁止原告財產處分達千萬元以上。又原告之八十一年及八十三年
      稅額業已清償，被告應即撤銷禁止財產處分，不得將其他年度欠稅額任意一併
      計入，否則有違稅捐稽徵法第三十九條之適用範圍，且七十八年度綜合所得稅
      所謂短估金之加徵，相關法規不僅已廢止，且依稅捐稽徵法第二十三條早已免
      徵收，不應再提出此稅額。
    2.原告既然有上千萬元以上之財產遭禁止處分作為擔保，即不得再行要求原告提
      供千萬元作為擔保以免強制執行，徒增原告負擔。又被告主張依法禁止處分後
      ，縱納稅人依稅捐稽徵法第三十九條規定繳納稅額半數，也不能完全撤銷禁止
      處分命令，需保留另一半額度等語，適足以證明，被禁止處分之財產並無不可
      轉換為同案之擔保。
    3.被告主張土地公告地價加四成作為擔保之規定只適用稅捐稽徵法第三十九條，
      不適用於同法第二十四條有關禁止處分之土地增值等情實屬不合理，按兩者皆
      為保障債權之擔保，同一財政單位所認定之價值竟有不同。
  (二)被告主張之理由：
    1.按「納稅義務人欠繳應納稅捐者，稅捐稽徵機關得就納稅義務人相當於應納稅
      捐數額之財產，通知有關機關，不得為移轉或設定他項權利‧‧‧。」及「納
      稅義務人應納稅捐，於繳納期間屆滿三十日後仍未繳納者，由稅捐稽徵機關移
      送法院強制執行。但納稅義務人已依第三十五條規定申請復查者，暫緩移送法
      院強制執行。前項暫緩執行之案件，除有左列情形之一者外，稽徵機關應移送
      強制執行。一、納稅義務人對復查決定之應納稅額繳納半數，並依法提起訴願
      者。二、納稅義務人依前款規定繳納半數稅額確有困難，經稽徵機關核准，提
      供相當擔保者。」分別為稅捐稽徵法第二十四條第一項及第三十九條所明定。
      次按「稅捐稽徵法第二十四條規定，旨在稅捐之保全，故該條第一項所稱『納
      稅義務人欠繳應納稅捐者』一語，係指依法應由納稅義務人繳納之稅捐，未於
      規定期限內繳納者之謂。」亦經財政部六十五年十二月三十一日臺財稅第三八
      四七四號函釋有案。
    2.原告截至九十年二月二十日止尚滯欠七十八年度綜合所得稅五、０一七元，七
      十九年度綜合所得稅一二、五六四元，八十二年度綜合所得稅五九０、六六五
      元，八十三年度綜合所得稅一三三、０二０元，八十四年度綜合所得稅二四八
      、００四元，八十六年度綜合所得稅二一、四一三元，八十七年度綜合所得稅
      四八、二七八元；次查原告八十三年度綜合所得稅行政救濟案業經最高行政法
      院於八十九年三月二十四日以八十九年度裁字第四二五號裁定原告之訴駁回，
      是原告八十三年度綜合所得稅行政救濟案已告確定，因原告未繳納，是被告所
      屬新竹市分局乃將其八十三年度欠稅移送法院強制執行。另查原告上開八十一
      、八十二、八十三、八十四年度應納之稅額，限繳日期分別為八十七年三月三
      十一日、八十六年十二月十五日、八十五年十一月十五日、八十七年五月十五
      日，原告未於規定期限內繳納，造成滯欠，被告所屬新竹市分局為保全稅捐，
      乃分別於八十六年三月十八日以北區國稅竹徵第00000000號及八十七
      年八月十一日北區國稅竹市徵第八七０一０一八七號函請新竹市地政事務所就
      原告所有坐落新竹市○○段八一六號、新竹市○○段二一六之一號土地辦理禁
      止處分登記。經查原告並未依上述規定提供相當擔保品，即無暫緩移送法院強
      制執行之適用。另原告申請塗銷土地禁止財產處分乙案，經查因原告尚有欠稅
      ，是依首揭法令規定仍應禁止財產處分。
    3.原告八十一年度欠稅雖業經以其他年度之退稅抵欠方式完納，然原告截至九十
      年二月尚欠繳七十八、七十九、八十二、八十三、八十四、八十六及八十七年
      度綜合所得稅，於繳清欠稅前，依前揭法令規定仍應禁止財產處分。又原告八
      十三年度綜合所得稅並未提供相當擔保品，即無暫緩移送法院強制執行之適用
      。另原告八十一年度綜合所得稅強制執行案，前經以其他年度之退稅抵欠方式
      完納，被告所屬新竹市分局早於八十八年九月十日函請臺灣新竹地方法院銷案
      在案。又查原告截至九十年二月二十日欠繳稅捐為一、０五八、九六一元，被
      告所屬新竹市分局原函請新竹市地政事務所辦理禁止處分原告之財產價值為一
      三、六一五、六七八元，遠超過欠繳之稅捐，因不符比例原則，已於九十年十
      月二十三日北區國稅竹市徵第九０一一九一一九號函請塗銷原告所有坐落新竹
      市○○段二一六之一號土地及部分塗銷同市○○段八一六號土地之禁止移轉登
      記處分；其中中華段八一六地號土地原禁止處分範圍為五分之一，已更正為十
      分之一，亦即禁止處分價值為九三二、八三九元，與欠繳之稅捐相當，則原告
      所訴被告所屬新竹市分局違法超額禁止財產處分達千萬元乙節係空言無據，核
      無足採。另原告已確定之八十三年度綜合所得稅欠稅，雖前經被告以原告八十
      八年度退稅一八七、０八七元、八十七年度退稅一二一、四二０元及八十一年
      度溢抵繳數六七、五八七元抵繳，惟仍滯欠一三三、０二０元尚未繳納，從而
      被告所屬新竹市分局予以移送法院強制執行，亦無不妥。
    4.原告又訴稱被告所屬新竹市分局係因八十一年、八十三年綜合所得稅欠稅而禁
      止處分，又八十一年及八十三年度欠稅已清償，即應撤銷禁止處分，而其他年
      度應另為其他行政處分云云乙節；經查稅捐稽徵法第二十四條規定，旨在稅捐
      之保全，故該條第一項所稱「納稅義務人欠繳應納稅捐者」一語，係指依法應
      由納稅義務人繳納之稅捐，未於規定期限內繳納者之謂，縱原告八十一年及八
      十三年度之稅捐已繳納，惟截至九十二年二月二十日止，原告仍滯欠七十八、
      七十九、八十二、八十四、及八十七年度之綜合所得稅款計一七七、二三五元
      ，被告已於九十二年三月十二日以北區國稅竹市四字第０九二００００三八七
      號函請地政機關再塗銷部分土地之禁止處分登記，所餘之權利範圍為千分之十
      四，依公告現值計算為一三０、五九七元，並無過當。又擔保品會依公告現值
      加計四成計算，但禁止處分財產部分未加計四成。
    理  由
一、按行政訴訟法第四條第一項規定：「人民因中央或地方機關之違法行政處分，認
    為損害其權利或法律上之利益，經依訴願法提起訴願而不服其決定，或提起訴願
    逾三個月不為決定，或延長訴願決定期間逾二個月不為決定者，得向高等行政法
    院提起撤銷訴訟。」據此，人民須因違法行政處分而權利受侵害，經依訴願程序
    仍未獲得救濟時，始得提起撤銷訴訟。如原處分機關已將原處分撤銷，人民權利
    已獲得救濟而無再提起撤銷訴訟之必要，亦即此時提起行政訴訟屬欠缺權利保護
    必要，其訴即無理由。本件被告因原告欠繳稅款，原分別於八十六年三月十八日
    、八十七年八月十一日以北區國稅竹市徵第00000000、八七０一０一八
    七號函請新竹市地政事務所，對原告所有坐落新竹市○○段八一六號土地 (應有
    部分五分之一)及新竹市○○段二一六之一號土地 (應有部分二分之一)，辦理禁
    止處分登記，嗣因原告所欠稅款陸續繳清 (扣抵) 部分，被告先於九十年十月二
    十三日以北區國稅竹市徵第九０一一九一一九號函，撤銷對新竹市○○段二一六
    之一號土地 (應有部分二分之一) 之禁止處分，並對新竹市○○段八一六號土地
    ( 應有部分五分之一) ，變更禁止處分範圍為十分之一，後於本院審理中之九十
    二年三月十二日，再以北區國稅竹市四字第０九二００００三八七號函，對新竹
    市○○段八一六號土地，變更禁止處分範圍為千分之十四 (以下稱系爭禁止處分
    ) 之事實，有上開函文附原處分卷及本院卷可稽。是對新竹市○○段二一六之一
    號土地已無禁止處分，原告對該部分起訴請求撤銷其禁止處分，已無權利保護必
    要，應予駁回。而對新竹市○○段八一六號土地部分，變更禁止處分範圍已餘千
    分之十四，原告請求撤銷對此筆土地之系爭禁止處分，在此範圍內始有權利保護
    必要，本院亦僅能在此範圍內審酌原告之訴有無理由，先予敘明。
二、次按「納稅義務人欠繳應納稅捐者，稅捐稽徵機關得就納稅義務人相當於應納稅
    捐數額之財產，通知有關機關，不得為移轉或設定他項權利‧‧‧。」及「納稅
    義務人應納稅捐，於繳納期間屆滿三十日後仍未繳納者，由稅捐稽徵機關移送法
    院強制執行。但納稅義務人已依第三十五條規定申請復查者，暫緩移送法院強制
    執行。前項暫緩執行之案件，除有左列情形之一者外，稽徵機關應移送法院強制
    執行。一、納稅義務人對復查決定之應納稅額繳納半數，並依法提起訴願者。二
    、納稅義務人依前款規定繳納半數稅額確有困難，經稽徵機關核准，提供相當擔
    保者。」分別為稅捐稽徵法第二十四條第一項及第三十九條所明定。再「稅捐稽
    法第二十四條規定，旨在稅捐之保全，故該條第一項所稱『納稅義務人欠繳應納
    稅捐者』一語，係指依法應由納稅義務人繳納之稅捐，未於規定期限內繳納者之
    謂。」亦經財政部六十五年十二月三十一日台財稅第三八四七四號函釋有案，此
    函釋與稅捐稽徵法第二十四條第一項規定意旨相符，自應予適用。
三、本件原告欠繳稅捐，計算至本院審理中之九十二年二月二十日，尚有一七七、二
    三五元，原告對此未爭執，而系爭禁止處分之對象新竹市○○段八一六號土地之
    公告現值，每平方公尺為四三、一八七元，該筆土地二一六平方公尺，此有土地
    登記簿謄本附卷為證，其千分之十四之公告現值計為一三０、五九七元 (四捨五
    入)(43,187*216*14/1000 ≒130,597) ，系爭禁止處分範圍遠低於所欠稅捐數額
    ，並無不法，即令如原告所主張加計公告現值之四成為一八二、三八六元 (四捨
    五入) ，系爭禁止處分範圍相當，亦於法無違。原告雖主張其八十一年度及八十
    三年度所欠稅款已扣抵完，不應再將其他年度欠稅併入云云。惟查對系爭新竹市
    ○○段八一六號土地令禁止處分，即使如原告所主張源於原告欠繳某特定年度稅
    捐，然原告既陸續欠繳其他年度稅捐，依照前述說明，系爭禁止處分所要擔保之
    欠繳稅捐範圍，已擴及其他年度所欠繳之稅捐，嗣後系爭禁止處分所源欠繳之特
    定年度稅捐即使已繳清，亦無礙系爭禁止處分之繼續存在。至原告另主張七十八
    年度綜合所得稅所謂短估金之加徵，相關法規不僅已廢止，且依稅捐稽徵法第二
    十三條早已免徵收，不應再提出此稅額云云，然此屬於系爭禁止處分之基礎課稅
    處分是否合法之問題，係另案行政爭訟問題，並不在審理系爭禁止處分是否合法
    之本件訴訟範圍。從而，系爭禁止處分於法無違，訴願決定予以維持，亦無不合
    。原告訴請撤銷，為無理由，應予駁回。
四、又納稅義務人欠繳應納稅捐者，稅捐稽徵機關得就納稅義務人相當於應繳稅捐數
    額之財產，通知有關機關，不得為移轉或設定他項權利，乃稅捐稽徵之保全程序
    （稅捐稽徵法第二十四條第一項參照），此與復查決定後，因行政處分具有執行
    力，稅捐稽徵機關原得移送強制執行，納稅義務人為免受強制執行 (阻卻執行力
    ) 而繳納應納稅額之半數，或提供相當擔保（參照同法第三十九條規定）之情形
    ，分屬不同制度。因此，不得以已有保全稅捐之禁止納稅義務人處分財產之處分
    ，即得要求免繳應納稅額半數，或免提供擔保，不移送強制執行，或將被禁止處
    分之財產自動轉為免移送強制執行之擔保，併此指明。
五、據上論結，本件原告之訴為無理由，爰依行政訴訟法第九十八條第三項前段，判
    決如主文。
中      華      民      國    九十二    年      四      月    二十九    日
                             臺 北 高 等 行 政 法 院   第 三 庭
                                            審 判 長 法  官  姜素娥
                                                     法  官  陳國成
                                                     法  官  吳東都
右為正本係照原本作成。
如不服本判決，應於送達後二十日內，向本院提出上訴狀並表明上訴理由，如於本判
決宣示後送達前提起上訴者，應於判決送達後二十日內補提上訴理由書（須按他造人
數附繕本）。
中      華      民      國    九十二    年      五      月      二      日
                                                     書記官  李金釵


司法院資訊處製作；財團法人民間司法改革基金會備份。
